ACORDAO-COMPLETO-2512666

ACÓRDÃO 2047/2022 ATA 13/2022 - SEGUNDA CÂMARA

VISTOS, relatados e discutidos estes autos de atos de aposentadorias de ex-servidores do Tribunal Regional Federal da 15ª Região, em que se apreciam, nesta fase processual, embargos de declaração interpostos contra o Acórdão 10967/2021-TCU-Segunda Câmara,
ACORDAM os Ministros do Tribunal de Contas da União, reunidos em sessão da 2ª Câmara, com fulcro nos arts. 32 e 34 da Lei 8.443/1992, e diante das razões expostas pelo Relator, em:
9.1. conhecer dos embargos de declaração apresentados pelo sr. Alcir Bortoluzzo para, no mérito, rejeitá-los;
9.2. dar ciência desta deliberação ao embargante e ao Tribunal Regional do Trabalho da 15ª Região - Campinas/SP.

Embargos de declaração interposto contra decisão que considerou ilegal ato de aposentadoria.

Segunda Câmara

3. Interessados/Responsáveis/Recorrentes:
3.1. Interessados: Alcir Bortoluzzo (XXX.365.548-XX); Alcir Bortoluzzo (XXX.365.548-XX); Rubens Francisco Carlucci (XXX.674.048-XX); Rubens Francisco Carlucci (XXX.674.048-XX); Sebastiao Donizete de Souza (XXX.657.478-XX).
3.2. Recorrente: Alcir Bortoluzzo (XXX.365.548-XX).

13.1. Ministros presentes: Bruno Dantas (Presidente), Augusto Nardes (Relator) e Antonio Anastasia.
13.2. Ministro-Substituto convocado: Marcos Bemquerer Costa.
13.3. Ministro-Substituto presente: André Luís de Carvalho.

SEBASTIÃO DONIZETE DE SOUZA

AUGUSTO NARDES

Ministro Augusto Nardes.

Este colegiado, por meio do Acórdão 10967/2021-TCU-Segunda Câmara, negou provimento ao pedido de reexame interposto por Alcir Bortoluzzo e Rubens Francisco Carlucci em face do Acórdão 4624/2021-TCU-Segunda Câmara, que considerou ilegais seus atos de concessão de aposentadoria.
2.	A ilegalidade dos atos foi motivada pela irregularidade do percebimento da parcela de quintos dos recorrentes decorrente da ocupação de função inerente à estrutura remuneratória do cargo efetivo de Analista Judiciário/Oficial de Justiça Avaliador Federal.
3.	Irresignado, o Sr. Alcir Bortoluzzo opôs embargos de declaração, alegando a existência de omissão no julgado, que fundamenta da seguinte forma, in verbis:
 "DA SÍNTESE DOS FATOS
Trata-se de pedido de reexame com pedido de atribuição de efeito suspensivo proposto em face do Acórdão n° 4624, de 2021, objetivando, em síntese, a anulação do referido decisum, para assegurar à recorrente o devido processo legal, haja vista a ausência de intimação quanto à pauta de julgamento do acórdão; e, sucessivamente, que se julgue legal a percepção das parcelas de quintos incorporados, cumulativamente com a Gratificação de Atividade Externa (GAE) .
Sobreveio acórdão nº 10967-2021-TCU-2ª Câmara, negando provimento ao pedido de reexame por concluir-se que:
De fato, o percebimento da parcela de quintos dos recorrentes decorre da ocupação de função inerente à estrutura remuneratória do cargo efetivo de Analista Judiciário/Oficial de Justiça Avaliador Federal, circunstância pacificamente entendida como ilegal, conforme demonstrado nos Acórdãos 1.757/2021-TCU-1ª Câmara, e 2.443/2021-TCU-1ª Câmara, ambos da relatoria do Min. Walton Alencar Rodrigues e Acórdão 2.784/2016-TCU-Plenário, Relator Min. Benjamin Zymler
A FC relativa aos Analistas Judiciários cujas funções são relacionadas com a execução de mandados e atos processuais de natureza externa não possuía natureza de função de confiança, pois era paga a todos os ocupantes desse cargo, na especialidade de Execução de Mandados, por força da Lei 11.416/2006, que criou a Gratificação de Atividade Externa - GAE. Desse modo, não se tratava defunção que dependesse da confiança da autoridade competente, pois inerente a todos os ocupantes do referido cargo.
À vista disso, concluo que o tempo de exercício dos recorrentes no cargo de oficial de justiça avaliador não pode ser considerado para fins de incorporação de quintos, sem o qual o sr. Alcir Bortoluzzo não preenche os requisitos para a incorporação de 10/10 de FC-02 e o Sr. Rubens Francisco Carlucci não preenche os requisitos para a incorporação de 10/10 de FC-04.
Ocorre que, como será demonstrado na sequência, a decisão apresenta omissões, haja vista que não foram devidamente apreciados os argumentos concernentes à legalidade da aposentadoria da recorrente e plena possibilidade de percepção cumulativa de quintos incorporados e Gratificação de Atividade Externa (GAE) , motivo pelo qual foram opostos os presentes embargos declaratórios, que merecem ser acolhidos.
DA TEMPESTIVIDADE E CABIMENTO DOS EMBARGOS
A decisão ora em exame desafia a oposição de embargos de declaração, nos termos dos arts. 32, II e 34, §2º da Lei n° 8.443/92, eis que é cabível o manejo dos aclaratórios em face de decisão omissa, nos seguintes termos:
Art. 32. De decisão proferida em processo de tomada ou prestação de contas cabem recursos de: (...) 
II - embargos de declaração; (...) 
Art. 34. Cabem embargos de declaração para corrigir obscuridade, omissão ou contradição da decisão recorrida. (...) 
§ 2° Os embargos de declaração suspendem os prazos para cumprimento da decisão embargada e para interposição dos recursos previstos nos incisos I e III do art. 32 desta Lei.
No caso em exame, é nítida a ocorrência de omissão quanto à análise da legalidade da percepção cumulativa das parcelas de quintos incorporados com a GAE, na medida em que a decisão não apreciou os fundamentos suscitados no pedido de reexame, os quais sem dúvida levariam à decisão diversa da exarada.
Assim, resta patente o cabimento dos presentes embargos de declaração no caso em exame, suspendendo-se o prazo para cumprimento da decisão embargada. A contagem do prazo recursal para oposição dos aclaratórios, que é de dez dias a teor do art. 287, §1º do Regimento Interno do Tribunal de Contas da União, começou a fluir em 7 de setembro de 2021 (terça-feira) , isto é, dia útil seguinte à publicação, exaurindo-se em 16 de setembro de 2021  (quinta-feira) . Protocolado neste lapso, tempestivo é o recurso.
DO MÉRITO RECURSAL
Como visto, a decisão ora embargada negou provimento ao pedido de reexame sob o fundamento de que tanto a vantagem dos quintos como a GAE teriam a mesma origem, no desempenho das atividades de execução de mandados, razão pela qual seria ilegal recebê-las cumulativamente.
No entanto, o i. Julgador incorreu em omissão na apreciação da causa, como se passa a demonstrar.
1.1. Da decisão do Supremo Tribunal Federal no MS 34.727/DF
De início, cumpre colacionar decisão do STF, de 30 de junho de 2017, proferida pelo Ministro Celso de Mello no bojo do Mandado de Segurança n° 34.727, cujo objeto assemelha-se ao da presente demanda:
[...]
Embora a aposentadoria houvesse sido concedida à servidora pública ora impetrante em 07/01/2016, e o E. Tribunal de Contas da União viesse a apreciar- lhe a legalidade em ato de que referida impetrante teve ciência em 20/12/2016, o fato é que a autora deste "writ" vinha percebendo, cumulativamente, as vantagens pecuniárias há mais de 08 (oito) anos, vale dizer, desde 01/12/2008, sem qualquer solução de continuidade. Sendo esse o contexto, passo a apreciar o pedido de medida cautelar. E, ao fazê-lo, tenho para mim, em juízo de estrita delibação, que se reveste de plausibilidade jurídica a pretensão que a ora impetrante formulou nesta sede mandamental. Impressiona-me, ao menos para efeito de formulação de um juízo de caráter estritamente delibatório, a alegação de suposta ofensa ao postulado da segurança jurídica, considerado o fato de que a vantagem pecuniária percebida pela ora impetrante foi-lhe suprimida depois de mais de 08 (oito) anos de ininterrupto pagamento!
A fluência de tão longo período de tempo culminou por consolidar justas expectativas no espírito de referida servidora pública e, também, por nela incutir a confiança da plena regularidade dos atos estatais praticados, não se justificando
- ante a aparência de direito que legitimamente resulta de tais circunstâncias - a ruptura abrupta da situação de estabilidade em que se mantinham, até então, as relações de direito público entre essa agente estatal, de um lado, e o Poder Público, de outro.
Público junto ao Tribunal, dentro do prazo de dez dias, contados na forma prevista no art. 183, com indicação do ponto obscuro, contraditório ou omisso.
Cumpre observar, neste ponto, o fato de o entendimento ora exposto - ao reconhecer que o decurso do tempo pode constituir, mesmo excepcionalmente, fator de legitimação e de estabilização de determinadas situações jurídicas - encontrar apoio no magistério da doutrina [...].
A essencialidade do postulado da segurança jurídica e a necessidade de respeitarem-se situações consolidadas no tempo, amparadas pela boa-fé do cidadão (ou, como na espécie, da servidora pública em causa) , representam fatores a que o Judiciário não pode ficar alheio, como resulta da jurisprudência que se formou no Supremo Tribunal Federal: "Ato administrativo. Seu tardio desfazimento, já criada situação de fato e de direito, que o tempo consolidou. Circunstância excepcional a aconselhar a inalterabilidade da situação decorrente do deferimento da liminar, daí a participação no concurso público, com aprovação, posse e exercício." (RTJ 83/921, Rel. Min. BILAC PINTO - grifei) 
[...]
Na realidade, os postulados da segurança jurídica, da boa-fé objetiva e da proteção da confiança, enquanto expressões do Estado Democrático de Direito, mostram-se impregnados de elevado conteúdo ético, social e jurídico, projetando- se sobre as relações jurídicas, mesmo as de direito público (RTJ 191/922, Red. p/ o acórdão Min. GILMAR MENDES) , em ordem a preservar situações administrativas já consolidadas no passado (MS 27.826- -MC/DF, Rel. Min. CELSO DE MELLO - MS 27.962-MC/DF, Rel. Min. CELSO DE MELLO,
v.g.) .
[...]
Impende rememorar, finalmente, a circunstância de que os valores percebidos pelos aposentados revestem-se de caráter alimentar (HELY LOPES MEIRELLES, "Direito Administrativo Brasileiro", p. 491, item n. 5.4.3, 34ª ed., atualizada por Eurico de Andrade Azevedo, Délcio Balestero Aleixo e José Emmanuel Burle Filho, 2008, Malheiros) . Essa especial natureza jurídica que caracteriza tais rendimentos permite, por isso mesmo, qualificá-los como típicas dívidas de valor. É, também, por essa razão que concedo a medida cautelar ora postulada, pois se revela importante considerar, para esse efeito, o caráter essencialmente alimentar dos valores em questão, na linha do que tem sido iterativamente proclamado pela jurisprudência do Supremo Tribunal Federal (RTJ 110/709 - RTJ 117/1335, v.g.) , inclusive por aquela que se formou sob a égide do vigente ordenamento constitucional (RTJ 136/1351 - RTJ 139/364-368
- RTJ 139/1009 - RTJ 141/319 - RTJ 142/942, v.g.) .
A ponderação dos valores em conflito - o interesse da Administração Pública, de um lado, e a necessidade social de preservar a integridade do caráter alimentar que tipifica o valor dos rendimentos auferidos pelos aposentados, de outro - leva- me a vislumbrar ocorrente, na espécie, uma clara situação de grave risco a que estará exposta a parte ora impetrante, privada de valores essenciais à sua própria subsistência. Sendo assim, em juízo de estrita delibação e sem prejuízo de ulterior reexame da pretensão mandamental deduzida na presente sede processual, defiro o pedido de medida liminar, em ordem a determinar, até final julgamento desta ação de mandado de segurança, e unicamente em relação à ora impetrante, a suspensão cautelar da eficácia da deliberação proferida pelo E. Tribunal de Contas da União, consubstanciada no Acórdão nº 2.784/2016 (Processo nº TC 014.413/2016- -7) .
Veja-se que a referida decisão, amparando-se no ordenamento, na doutrina e na jurisprudência da própria Corte, aplicou ao caso a melhor solução prevista no Direito, preservando os postulados da segurança jurídica, da boa-fé objetiva e da proteção da confiança.
Dessa forma, dada a importância do recente precedente proferido pelo STF, a sua consideração quando do julgamento do presente recurso é medida que se impõe.
1.2. Da natureza da VPNI oriunda de quintos incorporados
O acórdão ora embargado argui que pela natureza da função exercida, não poderia ter ocorrido a incorporação das parcelas, vez que, em verdade, se estaria tratando de gratificação geral e abstrata, concedida a todos os Oficiais de Justiça.
Contudo, tal entendimento é equivocado, porquanto, embora as funções de Executantes de Mandados fossem exclusivas dos Oficiais de Justiça Avaliadores que estivessem no efetivo exercício das atribuições do cargo, tal parcela não era devida, automaticamente, a todos os ocupantes do cargo, havendo necessidade de designação formal, nos termos do art. 3º, do Ato Regulamentar 641, mediante indicação do juiz a que estivessem subordinados os servidores. Note-se, além disso, que o número de funções de Executantes de Mandados não era coincidente com o número de cargos de Oficial de Justiça existentes na estrutura do Poder Judiciário da União.
Diversamente do aduzido pela Corte de Contas, portanto, a retribuição discutida guardava, sim, o necessário elemento da fidúcia, que não lhe conferia o caráter geral e abstrato que pretende a decisão, a fim de descaracterizar a função e, com isso, rever as incorporações realizadas há mais de vinte anos.
Bem por isso é que, o próprio Judiciário, nas diversas vezes em que enfrentou o tema, sob o ponto de vista de Oficiais de Justiça do PJU que não foram indicados para o recebimento de funções, concluiu pela impossibilidade de extensão, dada a natureza da parcela, como se vê nas ementas abaixo:
ADMINISTRATIVO. SERVIDOR PÚBLICO. OFICIAL DE JUSTIÇA- AVALIADOR. JUSTIÇA DO TRABALHO. GRATIFICAÇÃO DE EXECUTANTE DE MANDADOS. EXTENSÃO ATO REGULAMENTAR
641/87-CJF. A Gratificação de Executante de Mandados não é devida automaticamente aos ocupantes do cargo de Oficial de Justiça-Avaliador, ficando seu exercício condicionado à indicação da chefia, tratando-se, portanto, de ato discricionário da Administração. Inviável a extensão do Ato Regulamentar nº 641/87 expedido pelo Conselho da Justiça Federal, por meio do qual foram criadas as Gratificações de Executante de Mandados no âmbito da Justiça Federal, para os servidores da Justiça do Trabalho. Prequestionamento quanto à legislação invocada estabelecido pelas razões de decidir. Apelação improvida. (TRF4, AC 2003.71.00.070778-2, TERCEIRA TURMA, Relator NICOLAU KONKEL JÚNIOR, D.E. 19/08/2009) 
ADMINISTRATIVO. OFICIAL DE JUSTIÇA DO JUDICIÁRIO FEDERAL. LEI N. 9.421/96. AUSÊNCIA DE DIREITO SUBJETIVO À FUNÇÃO COMISSIONADA FC-05. IMPOSSIBILIDADE DE EXTENSÃO DE VANTAGEM, PELO JUDICIÁRIO, SOB O FUNDAMENTO DE APLICAÇÃO DO PRINCÍPIO DA ISONOMIA. SÚMULA 339-STF. 1. A Lei
nº 9.421/96, que instituiu o anterior plano de cargos e salários dos servidores do Judiciário Federal, não previa qualquer vinculação entre o exercício das atribuições de executante de mandados e o recebimento da função comissionada FC-05. Portanto, os oficiais de justiça da Justiça Federal não detinham direito subjetivo à percepção da nominada vantagem pecuniária. 2. Conforme doutrina jurisprudencial do Supremo Tribunal Federal, consagrada na Súmula 339, "Não cabe ao Poder Judiciário, que não tem função legislativa, aumentar vencimentos de servidores públicos sob fundamento de isonomia". 3. Recurso de apelação não provido. (TRF2, AC 2004.50.01.006976-9, SETIMA TURMA ESPECIALIZADA, Relator SALETE MACCALÓZ, D.O 20.05.2010) 
Do voto condutor do acórdão supra, extrai-se importante esclarecimento sobre a ausência de vinculação da Gratificação de Representação de Gabinete, posteriormente transformada em Função Comissionada, ao efetivo exercício das atribuições próprias do cargo:
Antes da implementação do plano de cargos de salários criado pela Lei nº 9.421/96, o Ato Regulamentar nº 641/1987, do Conselho da Justiça Federal, previa a concessão, aos servidores executantes de mandados, da "Gratificação de Representaçãode Gabinete - GRG", criada pela Lei nº 8.868/94. Ocorre que, por força do art. 11 da Lei nº 9.421/96, a citada Gratificação de Representação de Gabinete foi substituída pela Função Comissionada, conforme se pode observar do texto do mencionado dispositivo, verbis:
Art. 11. Os cargos de Grupo-Direção e Assessoramento Superiores - DAS, as Gratificações de Representação de Gabinete e as Funções Comissionadas, instituídos pela Lei nº 8.868, de 14 de abril de 1994, integrantes dos Quadros de Pessoal referido no art. 1o, ficam transformados em Função Comissionadas - FC, observadas as correlações estabelecidas no Anexo IV, resguardadas as situações individuais constituídas até a data da publicação desta Lei e assegurada aos ocupantes a contagem do tempo de serviço no cargo ou função, para efeito da incorporação de que trata o art. 15.
Em síntese, o Ato Regulamentar nº 641/1987, do Conselho de Justiça Federal, previu a concessão da GRG para os oficiais de justiça da Justiça Federal no desempenho da função de executante de mandados. Essa GRG, por força do art. 11 da Lei nº 9.421/94, foi substituída pela Função Comissionada - FC. Contudo, em nenhum dos dispositivos da Lei nº 9421/96 (anterior plano de cargos e salário) havia previsão da alegada vinculação da FC-05 ao efetivo exercício da função de executante de mandados. Isso implica dizer que o oficial de justiça, no exercício de suas atribuições específicas, não detinha direito subjetivo à função comissionada FC-05.
Ajustando ainda mais o foco, vale observar que a quantidade de cargos de Oficial de Justiça Avaliador, em determinado quadro funcional, não implicava a existência de mesma quantidade de Função Comissionada. Ou seja, no regime do revogado plano de cargos e salário (Lei nº 9.421/96) , era possível haver um descompasso entre o número de cargos de Oficiais de Justiça e o de função comissionada FC-05; isso porque a criação dos cargos, mediante lei específica, não equivalia à criação, na mesma medida, das Funções Comissionadas.
Esse raciocínio induz à clara e inequívoca conclusão de que o exercício das atividades de executante de mandados, pelo oficial de justiça, não ensejava o alegado direito subjetivo à percepção da função comissionada FC-05.
Com efeito, nem as GRGs nem a FCs nas quais foram posteriormente transformadas, compunham a estrutura remuneratória própria dos cargos efetivos de Oficial de Justiça, mas a designação para uma ou outra, dava ensejo à incorporação de parcelas da retribuição, uma vez cumpridos os requisitos legais específicos da incorporação, previstos na redação então vigente do art. 62, da Lei 8.112/90, na Lei 8.911/94, e na Lei 9.421/96, esta última a que criou as carreiras dos servidores do Poder Judiciário da União, estabelecendo:
Art. 15. Aos servidores das carreiras judiciárias, ocupantes de Função Comissionada, aplica-se a legislação geral de incorporação de parcela mensal da remuneração de cargo em comissão ou função de confiança.
§ 1° A incorporação a que tenham direito os integrantes das carreiras judiciárias, pelo exercício de cargo em comissão ou função de confiança em outro órgão ou entidade da Administração Pública Federal direta, autárquica ou fundacional, terá por referência a Função Comissionada de valor igual ou imediatamente superior ao do cargo ou função exercida.
É, portanto, equivocada a conclusão a que chegou o Acórdão nº 353/2017, no sentido de que tanto a GRG quanto a FC-5 das quais se originaram as parcelas incorporadas pela recorrente não possuía natureza de função, por serem pagas a todos os ocupantes do cargo efetivo de Oficial de Justiça Avaliador Federal, e de que a designação não dependia da escolha da autoridade inerente aos ocupantes de função comissionada.
Assim, demonstrado que as funções desempenhadas embargante se enquadravam nas hipóteses legais, tendo ela preenchido os requisitos temporais necessários à incorporação (fato não controvertido) , é devida a incorporação das parcelas, deferidas por atos praticados há mais de 10 (dez) anos, devendo essa parcela, incorporada ao patrimônio jurídico da recorrente, compor o cálculo dos proventos de aposentadoria, sempre que a regra constitucional aplicável determine o cálculo com base na totalidade da remuneração do cargo em que se deu a aposentadoria.
Sendo devida a incorporação, é de ver-se que o ato coator viola o disposto no art. 3º, da Lei 8.911, de 19942; o disposto no art. 62, § 2º da Lei 8.112, de 1990, na redação vigente até 19973; o disposto no 15, da Lei 9.421, de 19964, disposições legais plenamente válidas, que embasaram a concessão dos quintos à embargante.
Viola, por conseguinte, o princípio da legalidade, inserto no art. 5º, II, e 37, caput, da Constituição Federal:
Art. 5º (...) 
II - ninguém será obrigado a fazer ou deixar de fazer alguma coisa senão em virtude de lei;
Art. 37. A administração pública direta e indireta de qualquer dos Poderes da União, dos Estados, do Distrito Federal e dos Municípios obedecerá aos princípios de legalidade, impessoalidade, moralidade, publicidade e eficiência e, também, ao seguinte:
1.3. Do direito à Gratificação de Atividade Externa: pagamento cumulativo
A Lei 11.416, de 2006 criou a Gratificação de Atividade Externa (GAE) , essa sim parcela remuneratória própria do cargo efetivo de Analista Judiciário/Oficial de Justiça Avaliador Federal, vez que independe de qualquer designação e compõe a estrutura remuneratória do cargo efetivo:
Art. 16. Fica instituída a Gratificação de Atividade Externa - GAE, devida exclusivamente aos ocupantes do cargo de Analista Judiciário referidos no § 1º do art. 4º desta Lei.
§ 1º A gratificação de que trata este artigo corresponde a 35% (trinta e cinco por cento) do vencimento básico do servidor.
§ 2º É vedada a percepção da gratificação prevista neste artigo pelo servidor designado para o exercício de função comissionada ou nomeado para cargo em comissão.
Ou seja: a Lei 11.416, de 2006, instituiu a Gratificação de Atividade Externa, de natureza propter laborem, como vantagem integrante da estrutura remuneratória do cargo de provimento efetivo de Oficial de Justiça Avaliador Federal, sem natureza de função comissionada, vez que independe de qualquer juízo de discricionariedade na sua concessão.
O simples exercício das atribuições do cargo, pelo servidor, faz surgir o direito subjetivo à percepção da vantagem, que deve também integrar os proventos de aposentadorias que devam ser calculados com base na totalidade da remuneração do cargo efetivo, até porque, dada a sua natureza remuneratória, a parcela integra a remuneração contributiva utilizada no cálculo dos proventos.
Assim é que, com a entrada em vigor da Lei 11.416, de 2006, a embargante passou a fazer jus à Gratificação de Atividade Externa, a qual foi implementada sem qualquer restrição aos casos em que os servidores possuíam VPNI oriunda de quintos incorporados.
Tem-se, de igual modo, que a legislação em vigor desde a instituição da GAE, em nenhum momento vedou o pagamento cumulativo das vantagens, as quais, como já se viu, ostentam naturezas distintas, não se configurando o suposto bis in idem invocado na decisão da Corte de Contas que as autoridades coatoras pretendem aplicar.
É cediço que devem ser interpretadas, restritivamente, as disposições legais que restringem direito, como é o caso da que ora se trata, descabendo emprestar interpretação ampliativa para atingir direito onde a lei não o fez.
Com efeito, quisesse o legislador restringir o direito à GAE nas hipóteses em que os servidores possuem parcelas de função incorporadas, deveria tê- lo feito expressamente, não sendo possível a interpretação extensiva da norma que restringe direito, mormente quando implique em alteração de situações constituídas há mais de 5 (cinco) anos, como ocorre no caso da GAE e da VPNI paga à embargante.
Portanto, conclui-se que não há nenhum óbice legal à acumulação das parcelas, posto que ambas compõem legalmente a remuneração da embargante e, consequentemente, devem compor o cálculo dos proventos de aposentadoria, sempre que a regra constitucional aplicável determinar o cálculo com base na totalidade da remuneração.
1.4. Do direito adquirido e da decadência administrativa
Diz a Constituição da República:
Art. 5º (...) XXXVI - a lei não prejudicará o direito adquirido, o ato jurídico perfeito e a coisa julgada;
No âmbito legislativo ordinário, o direito adquirido encontra proteção no § 2º do artigo 6º da LICC:
"Art. 6º (...) § 2º Consideram-se adquiridos assim os direitos que o seu titular, ou alguém por ele, possa exercer, como aqueles cujo começo do exercício tenha termo prefixo, ou condição preestabelecida inalterável, a arbítrio de outrem."
É notória a preocupação da maioria dos Estados contemporâneos com o direito adquirido, elevado ao patamar das garantias constitucionais. Vinculado ao princípio da segurança jurídica, o direito adquirido ganha contornos de garantia fundamental do indivíduo, como princípio indeclinável dos estados democráticos de direito.
Com relação ao tema, Maria Helena Diniz menciona:
O direito adquirido (erworbenes Recht) é o que já se incorporou definitivamente ao patrimônio e à personalidade de seu titular, de modo que nem lei nem fato posterior possa alterar tal situação jurídica, pois há direito concreto, ou seja, direito subjetivo e não direito potencial ou abstrato.  (sem grifos no original) 
Com efeito, há direito adquirido da recorrente aos quintos incorporados com base no art. 62, da Lei 8.112, de 1990; no art. 3º, Lei 8.911, de 1994; no art. 15, da Lei 9.421, de 1996, e nos regulamentos correspondentes, que, embora revogados, tiveram seus efeitos mantidos pela lei revogadora, a qual transformou as parcelas incorporadas em VPNI, sujeita exclusivamente à revisão geral de remuneração.
O direito à Gratificação de Atividade Externa (GAE) , por sua vez, encontra-se previsto no art. 16, da Lei 11.416, de 2006, e constitui parcela remuneratória própria da estrutura do cargo de Oficial de Justiça Avaliador Federal.
No caso da recorrente, tanto os quintos incorporados, transformados em VPNI, quanto a GAE, são pagos, cumulativamente, há mais de 5 (cinco) anos, de forma contínua e ininterrupta.
Logo, já transcorreu o prazo decadencial previsto no parágrafo primeiro do artigo 54 da Lei 9.784/99:
Art. 54. O direito da Administração de anular os atos administrativos de que decorram efeitos favoráveis para os destinatários decai em cinco anos, contados da data em que foram praticados, salvo comprovada má-fé.
§ 1º No caso de efeitos patrimoniais contínuos, o prazo de decadência contar- se-á da percepção do primeiro pagamento.
§ 2º Considera-se exercício do direito de anular qualquer medida de autoridade administrativa que importe impugnação à validade do ato.
Assim, deve ser anulado o ato coator combatido, tendo em vista que a exclusão de parcela remuneratória (VPNI ou GAE) , que se pretende implementar é posterior ao prazo decadencial estabelecido pelo artigo 54, da Lei 9.784, de 1999.
É assim porque a referida Lei estabelece, de modo expresso, que o prazo decadencial tem seu início a partir do momento em que o direito for implementado, redação à qual a jurisprudência tem dado amplo acolhimento, como se vê nas ementas abaixo:
ADMINISTRATIVO. SERVIDOR PÚBLICO. VERBAS REMUNERATÓRIAS. ERRO DA ADMINISTRAÇÃO. INEXISTÊNCIA DE MÁ-FÉ. ART. 54, CAPUT, DA
LEI N. 9.784/99. DECADÊNCIA CONFIGURADA. 1. Nos termos da jurisprudência pacífica do STJ, a Administração Pública tem o poder de rever e anular seus próprios atos quando eivados de ilegalidade. Todavia, se do ato ilegal decorrem efeitos favoráveis ao administrado é obrigatória a instauração de processo administrativo prévio, com a observância do devido processo legal bem como a observância do prazo de cinco anos previsto no art. 54 da Lei n. 9.784/99, salvo comprovada má-fé. 2. Hipótese em que encontra-se caracterizada a decadência, porquanto decorridos mais de cinco anos do ato eivado de ilegalidade. Agravo regimental improvido. (AgRg no REsp 1494749/RS, Rel. Ministro HUMBERTO MARTINS, SEGUNDA TURMA, julgado em 03/02/2015, DJe 09/02/2015) 
ADMINISTRATIVO. SERVIDOR PÚBLICO. APOSENTADORIA. CONTAGEM DE TEMPO. IRREGULARIDADE APURADA PELO TRIBUNAL DE CONTAS DA UNIÃO. REVISÃO DO ATO. PRAZO DECADENCIAL. ART. 54 DA LEI N. 9.784/99.
TERMO INICIAL. 1. A aposentadoria de servidor público não é ato complexo, pois não se conjugam as vontades da Administração e do Tribunal de Contas para concede-la. São atos distintos e praticados no manejo de competências igualmente diversas, na medida em que a primeira concede e o segundo controla sua legalidade. 2. O art. 54 da Lei n. 9.784/99 vem a consolidar o princípio da segurança jurídica dentro do processo administrativo, tendo por precípua finalidade a obtenção de um estado de coisas que enseje estabilidade e previsibilidade dos atos. 3. Não é viável a afirmativa de que o termo inicial para a incidência do art. 54 da Lei n. 9.784/99 é a conclusão do ato de aposentadoria, após a manifestação dos Tribunal de Contas, pois o período que permeia a primeira concessão pela Administração e a conclusão do controle de legalidade deve observar os princípios constitucionais da Eficiência e da Proteção da Confiança Legítima, bem como a garantia de duração razoável do processo. 4. Recurso especial improvido. (REsp 1047524/SC, Rel. Ministro JORGE MUSSI, QUINTA TURMA, julgado em 16/06/2009, DJe 03/08/2009) 
O Supremo Tribunal Federal também posiciona-se pela manutenção dos atos administrativos quando decorridos cinco anos da produção de seus efeitos em razão do art. 54 da Lei 9.784/1999:
MANDADO DE SEGURANÇA. TRIBUNAL DE CONTAS DA UNIÃO. ANULAÇÃO DE ASCENSÕES FUNCIONAIS CONCEDIDAS AOS EMPREGADOS DA ECT. DECADÊNCIA DO DIREITO DE REVER A LEGALIDADE DAS ASCENSÕES. NECESSIDADE DE AS PARTES ATINGIDAS PELO ATO COATOR INTEGRAREM
A LIDE. 1. Decadência do direito de a Administração Pública rever a legalidade dos atos de ascensão funcional dos empregados da Empresa Brasileira de Correios e Telégrafos - ECT, praticados entre 1993 e 1995 (Art. 54 da Lei n. 9.784/1999) . 2. Direito ao contraditório e à ampla defesa a ser garantido aos beneficiários de atos administrativos inerentes à sua condição funcional para a validade de decisões do Tribunal de Contas da União que importem em sua anulação ou revogação. Súmula Vinculante n. 3.Precedentes. 3. Mandado de segurança concedido. (MS 26393, Relator (a) : Min. CÁRMEN LÚCIA, Tribunal Pleno, julgado em 29/10/2009, DJe-030) 
Comentando o art. 54 da Lei 9.784/1999, José dos Santos Carvalho Filho assim assinala:
A norma, como se pode observar conjuga os aspectos de tempo e boa-fé, mas se dirige essencialmente a estabilizar relações jurídicas pela convalidação de atos administrativos inquinados de vício de legalidade. É certo que a jurisprudência aponta alguns casos em que foram convalidadas situações jurídicas ilegítimas, justificando-se a conversão pela teoria do fato consumado isto é, em certas ocasiões melhor seria convalidar o fato do que suprimi-lo da ordem jurídica, hipótese em que o transtorno seria de tal modo expressivo que chegaria ao extremo de ofender o princípio da estabilidade das relações jurídicas. Com a positivação do princípio, teimou-se de maior densidade a sustentação do fato ilegítimo anterior; por mais que se esforçassem os intérpretes, a fundamentação do fato consumado não se afigurava muito convincente. Decorre, portanto, da citada norma a clara intenção de sobrelevar o princípio da proteção à confiança, de modo que após cinco anos e desde que tenha havido boa-fé fica limitado o poder de autotutela administrativa e, em consequência, não mais poderá a Administração suprimir os efeitos favoráveis que o ato produziu para seu destinatário. Registre-se, a propósito, que o STF, invocando a Lei º 9.784/1999, convalidou ato administrativo de transposição de carreira em favor de servidor porquanto embora calcado em lei supostamente inconstitucional, já consolidara a situação jurídica do destinatário e desse modo, merecida proteção "em homenagem ao princípio da segurança jurídica".
Da mesma forma, Celso Antônio Bandeira de Mello pontua, citando Weida Zancaner, sobre as hipóteses de convalidação e a invalidação de atos administrativos:
- sempre que a Administração esteja perante ato suscetível de convalidação e que não haja sido impugnado pelo interessado, estará na obrigação de convalidá- lo, ressalvando-se, como dito, a hipótese de vício de competência em ato de conteúdo discricionário;
- sempre que esteja perante ato insuscetível de convalidação, terá a obrigação de invalidá-lo, a menos, evidentemente, que a situação gerada pelo ato viciado já esteja estabilizada pelo Direito. Em tal caso, já não mais haverá situação jurídica inválida ante o sistema normativo, e, portanto, simplesmente não se põe o problema.
Esta estabilização ocorre em duas hipóteses: a) quando já se escoou o prazo, dito "prescricional", para a Administração invalidar o ato; b) quando, embora não vencido tal prazo, o ato viciado se categoriza como ampliativo da esfera jurídica dos administrados (cf. n. 80) e dele decorrem sucessivas relações jurídicas que criaram, para sujeitos de boa-fé, situação que encontra amparo em norma protetora de interesses hierarquicamente superiores ou mais amplos que os residentes na norma violada, de tal sorte que a desconsideração do ato geraria agravos maiores aos interesses protegidos pela ordem jurídica do que os resultantes do ato censurável.
Deve, portanto, ser reconhecida a decadência do direito da administração de anular a incorporação dos quintos que tenham origem na GRG ou FC-5, e que haja sido implementada há mais de 10 (dez) anos, assim também do direito de anular a implementação da GAE, e o pagamento cumulativo das duas vantagens, sempre que o primeiro pagamento cumulativo tenha se verificado há mais de cinco anos.
Em virtude da decadência administrativa e da continuidade do pagamento, também advém o dever de manutenção do status quo ante, consoante o qual deve ser mantida a percepção do pagamento da VPNI oriunda de quintos incorporados, cumulativamente com a GAE, ambas incorporadas à remuneração da recorrente.
Diante da inobservância desses argumentos, mostra-se perfeitamente possível a concessão de efeitos infringentes aos presentes declaratórios, eis que o saneamento dos vícios apontados por certo levará a entendimento diverso do prolatado no feito, ensejando a manifestação da Corte sobre a questão. Esse é o entendimento pacífico do STJ sobre o tema, in verbis:
PROCESSUAL CIVIL. EMBARGOS DE DECLARAÇÃO NOS EMBARGOS DE DECLARAÇÃO NO RECURSO ESPECIAL. OMISSÃO CONFIGURADA. SERVIDOR PÚBLICO FEDERAL. REAJUSTE DE 3,17%. INCIDÊNCIA SOBRE AS QUANTIAS DECORRENTES DE QUINTOS/DÉCIMOS INCORPORADOS ANTERIORMENTE A DEZEMBRO DE 1994.
O art. 535 do CPC dispõe que são cabíveis embargos de declaração quando a decisão for omissa, obscura ou contraditória, ou quando o julgado embargado decide a demanda orientado por premissa fática equivocada. No caso dos autos, a ocorrência de omissão justifica o acolhimento dos aclaratórios, inclusive, com a atribuição de efeitos infringentes.
Nos termos do artigo 10 da MP 2.225-45/01, o pagamento do índice de 3,17% é devido até o momento em que a carreira dos servidores foi reestruturada; porém, esse limite temporal não se aplica à parcelas de quintos/décimos incorporadas até dezembro de 1994.
Embargos de declaração acolhidos, com efeitos infringentes, para dar provimento ao recurso especial. (EDcl nos EDcl no REsp 1253853/RS, Rel. Ministro MAURO CAMPBELL MARQUES, SEGUNDA TURMA, julgado em 04/04/2013, DJe 10/04/2013) (grifou-se) 
Nesses termos, pela peculiaridade do caso, mostra-se imperiosa a concessão de efeitos infringentes aos presentes declaratórios, com o saneamento das omissões apontadas.
Pelas razões aqui expostas, os presentes embargos de declaração merecem ser acolhidos, atribuindo-se efeito suspensivo ao recurso, frente às evidentes omissões constantes na decisão embargada, uma vez que desconsiderou a plena legalidade da percepção cumulada dos quintos incorporados com a GAE.
1.5. Da situação fática do embargante
Uma questão que não foi abordada na análise do caso concreto é que o Sr. Alcir Bortoluzzo, enquanto na ativa, não era Oficial de Justiça Avaliador Federal. Como se pode ver do ato de aposentadoria, trazido a registro neste Eg. TCU, o cargo em que se deu a aposentadoria foi o de Analista Judiciário, Área Administrativa (Documento 3 dos autos) .
No caso, o Oficial de Justiça Avaliador Federal titulariza o cargo de Analista Judiciário, Área Judiciária, especialidade Executante de mandados, ou seja, cargo diferente do embargante.
Assim, quando foi nomeado para exercer a Função (FC - 04) de Substituto de Oficial de Justiça Avaliador, nos períodos descritos no relatório do acórdão embargado, o autor exerceu a função de forma Ad Hoc, tendo em vista que executar mandados não está entre as atribuições de seu cargo, senão vejamos, conforme Anexo único do Ato CSJT n. 193/2008:
ANALISTA JUDICIÁRIO, ÁREA ADMINISTRATIVA ATRIBUIÇÕES: Realizar tarefas relacionadas à administração de recursos humanos, materiais, patrimoniais, orçamentários e financeiros, de desenvolvimento organizacional, licitações e contratos, contadoria e auditoria; emitir informações e pareceres; elaborar, analisar e interpretar dados e demonstrativos; elaborar, implementar, acompanhar e avaliar projetos pertinentes à área de atuação; elaborar e aplicar instrumentos de acompanhamento, avaliação, pesquisa, controle e divulgação referentes aos projetos desenvolvidos; atender ao público interno e externo; redigir, digitar e conferir expedientes diversos e executar outras atividades de mesma natureza e grau de complexidade. REQUISITOS PARA INGRESSO: ESCOLARIDADE: Curso de ensino superior, inclusive licenciatura plena. REGISTRO EM ÓRGÃO DE CLASSE: 
Como se pode ver, da essência do cargo do embargante, não há a função de executar mandados, portanto, caso sigamos o raciocínio dado, por esta corte para a não incorporação da FC para os Oficiais de Justiça Avaliadores Federais,  temos que, no caso concreto, o Sr. Alcir poderia e deveria, sim, contar o tempo para incorporação de mas quintos (no caso, décimos) , haja vista que não era Oficial de Justiça Avaliador Federal de carreira, mas cumpria mandados de forma Ad Hoc.
DO PEDIDO
Ante o exposto, requer o conhecimento e o provimento dos presentes embargos de declaração, aos quais deve ser atribuído efeito suspensivo  (art. 34, § 2°, da Lei n° 8.443/92) , sob pena de violação aos arts. 32, II, e 34 da Lei n° 8.443/92, bem como aos arts. 5º, XXXV e LV, e 93, IX, da CF/88, para sanar as omissões apontadas, atribuindo efeitos infringentes ao presente aclaratório, de modo que seja dado provimento ao pedido de reexame, para anular o Acórdão nº 10967-2021-TCU- 2ª Câmara de modo a declarar, para o embargante, a legalidade da percepção das parcelas de quintos incorporados cumulativamente com a Gratificação de Atividade Externa (GAE) , nos termos da fundamentação.
4.	Conclusivamente, requer que sejam saneadas as omissões supramencionadas.
É o relatório.

Rudi Meira Cassel (22256/OAB-DF), representando Alcir Bortoluzzo.

Procuradora-Geral Cristina Machado da Costa e Silva.

PESSOAL. APOSENTADORIA. INCORPORAÇÃO DE QUINTOS. CARGO NÃO CONSIDERADO COMO FUNÇÃO COMISSIONADA OU CARGO EM COMISSÃO. ILEGALIDADE. PEDIDO DE REEXAME. CONHECIMENTO. NÃO PROVIMENTO. EMBARGOS DE DECLARAÇÃO. ARGUIÇÃO DE OMISSÃO. CONHECIMENTO. REJEIÇÃO.

APOSENTADORIA (APOS)

Secretaria de Recursos (Serur); Secretaria de Fiscalização de Integridade de Atos e Pagamentos de Pessoal e de Benefícios Sociais (Sefip).

Cuidam os autos de atos de aposentadorias de ex-servidores do Tribunal Regional Federal da 15ª Região.
2.	Este colegiado, por meio do Acórdão 10967/2021-TCU-Segunda Câmara, negou provimento ao pedido de reexame interposto pelos interessados Alcir Bortoluzzo e Rubens Francisco Carlucci contra o Acórdão 4624/2021-TCU-Segunda Câmara, que considerou ilegais seus atos de concessão de aposentadoria.
3.	Irresignado, o Sr. Alcir Bortoluzzo opõe embargos de declaração em que requer, em suma, a anulação do acórdão, devido a ausência de intimação quanto à pauta de julgamento do ato, além de alegar suposta omissão em desconsiderar julgados sobre o tema, a natureza da VPNI e o direito subjetivo à percepção da vantagem, bem como a violação ao direito adquirido e a decadência administrativa.
4.	Os embargos de declaração preenchem os requisitos de admissibilidade aplicáveis à espécie, podendo, pois, ser conhecidos.
5.	No que respeita ao caráter pedagógico que deve ser conferido às deliberações deste Tribunal de Contas, registro que os embargos de declaração são, em regra, recurso integrativo, objetivando extirpar da decisão embargada, além da obscuridade e contradição, a omissão. Do mesmo modo, o entendimento doutrinário e jurisprudencial sobre a matéria é o de que tais espécies de falhas são aquelas decorrentes do próprio julgado e que prejudicam a sua perfeita compreensão, e não aquelas que bem entenda o embargante, muito menos como meio transverso visando impugnar os fundamentos da decisão atacada.
6.	No mesmo sentido a jurisprudência dos tribunais pátrios, da qual reproduzo excerto do voto condutor da seguinte deliberação do egrégio STJ, a rememorar que os declaratórios:
 (...) objetivam expungir da decisão embargada, o vício da omissão, entendida como aquela advinda do próprio julgado e prejudicial à compreensão de causa, e não aquela que entenda o embargante, ainda mais como meio transverso a impugnar os fundamentos da decisão recorrida. (STJ, EDcl REsp 351490, DJ 23/09/2002) .
7.	Essa compreensão é também do egrégio Supremo Tribunal Federal (STF) , consoante se extrai do seguinte julgado daquela Corte Maior:
EMENTA: EMBARGOS DE DECLARAÇÃO NO RECURSO ORDINÁRIO EM HABEAS CORPUS. PENAL E PROCESSUAL PENAL. INEXISTÊNCIA DE OBSCURIDADE, CONTRADIÇÃO OU OMISSÃO. AUSÊNCIA DE VÍCIO APTO A ENSEJAR QUALQUER DAS HIPÓTESES DE CABIMENTO DOS EMBARGOS DE DECLARAÇÃO. PRETENSÃO DE REDISCUTIR MATÉRIA JÁ DECIDIDA. EFEITOS INFRINGENTES. IMPOSSIBILIDADE. EMBARGOS DECLARATÓRIOS DESPROVIDOS. 
1. Os embargos de declaração são cabíveis quando houver, na sentença ou no acórdão, obscuridade, contradição ou omissão. Inexistentes quaisquer desses vícios, não se pode falar em cabimento do recurso de embargos de declaração. 
2. A pretensão de rediscutir a matéria de fundo constante da impetração é inviável na via estreita dos embargos declaratórios, máxime quando inexiste nulidade processual a ser sanada. 
3. In casu, verifica-se que a pretensão do embargante é o rejulgamento da impetração, inviável na via estreita dos embargos declaratórios. 
4. Embargos declaratórios desprovidos.
 (Emb. Decl. no Recurso Ordinário em Habeas Corpus 121.103 Distrito Federal. Rel.: Min. LUIZ FUX. Julg. 31/5/2016 - destaquei) .
8.	Complementando, resta assente nesta Corte de Contas que não há omissão, obscuridade ou contradição apta ao acolhimento de embargos de declaração quando a matéria é enfrentada na instrução da unidade técnica que consta do relatório e integra as razões de decidir da deliberação embargada, bem assim, na hipótese de haver aspectos divergentes entre o encaminhamento por ela proposto e o que foi compreendido pelo julgador, quando tais questões são objeto de considerações específicas. Nessa linha os Acórdãos 463/2007, 1.861/2009, 3.111/2014, 302/2015, 2.309/2015, e 294/2016, do Plenário; 1.576/2007, 663/2008, 5.589/2009, 3.339/2013, e 131/2015, da 1ª Câmara; e 268/2007, 133/2008 e 8.345/2016, da 2ª Câmara.
9.	Adotadas essas premissas, passo ao exame do mérito do recurso, registrando, desde logo, que rejeito os presentes embargos, pelos motivos que passo a expor.
10.	Inicialmente, é firme o entendimento deste Tribunal, no sentido de que na processualística do TCU, não é necessária a intimação pessoal da data da sessão; basta que haja a devida publicação da pauta de julgamento no Diário Oficial da União e a sua disponibilização no Portal do TCU na internet. 
11.	Ademais, não há de se falar em omissão do acórdão embargado por desconsiderar julgados sobre o tema, a natureza da VPNI e o direito subjetivo à percepção da vantagem. A ilegalidade da referida parcela foi analisada de forma percuciente pela unidade técnica, instrução esta que integrou o relatório do acórdão embargado, bem como foi devidamente tratado no voto nos parágrafos 4 a 6.
12.	Ressalto que o art. 16 da Lei 11.416/2006, dispositivo que instituiu a Gratificação de Atividade Externa (GAE) , devida exclusivamente ao Analista Judiciário, Execução de Mandados, vedou a percepção dessa gratificação para os servidores designados para o exercício de função comissionada e para os ocupantes de cargo em comissão. Senão o vejamos o teor do referido artigo:
"Art. 16. Fica instituída a Gratificação de Atividade Externa - GAE, devida exclusivamente aos ocupantes do cargo de Analista Judiciário referidos no § 1º do art. 4º desta Lei.
§ 1º A gratificação de que trata este artigo corresponde a 35% (trinta e cinco por cento) do vencimento básico do servidor.
§ 2º É vedada a percepção da gratificação prevista neste artigo pelo servidor designado para o exercício de função comissionada ou nomeado para cargo em comissão." (grifei) 
13.	Assim, pode-se concluir que a GAE não é devida ao servidor ativo que exerce função ou cargo em comissão. Em razão disso, não é possível concedê-la ao inativo que se aposenta com as vantagens previstas, por exemplo, no art. 193 da Lei 8.112/1990, sob pena de conferir tratamento mais vantajoso ao inativo que ao ativo. Nesse contexto, ou o inativo carreia para sua aposentadoria as vantagens inerentes ao cargo comissionado ou percebe a gratificação criada para remunerar o Analista Judiciário, Execução de Mandados, pelo desempenho exclusivo das atribuições típicas de seu cargo.
14.	A alegação de suposta violação ao princípio do direito adquirido não merece prosperar, vez que contrária ao posicionamento sedimentado deste Tribunal, como evidencia a Súmula 278 do TCU:
Os atos de aposentadoria, reforma e pensão têm natureza jurídica de atos complexos, razão pela qual os prazos decadenciais a que se referem o § 2º do art. 260 do Regimento Interno e o art. 54 da Lei nº 9.784/99 começam a fluir a partir do momento em que se aperfeiçoam com a decisão doTCU que os considera legais ou ilegais, respectivamente.
15.	Sobre a decadência do poder/dever de a Administração rever os seus próprios atos e o exercício do controle externo por parte deste Tribunal, impende mencionar que o Supremo Tribunal Federal já se pronunciou acerca da não incidência da decadência administrativa, em face da inaplicabilidade do art. 54 da Lei 9.784/1999, aos processos por meio dos quais o TCU exerce sua competência constitucional de controle externo, prevista no inciso III do art. 71 da Constituição Federal, consoante entabulado no MS 24.859, verbis:
EMENTA: CONSTITUCIONAL. ADMINISTRATIVO. PENSÃO. T.C.U.: JULGAMENTO DA LEGALIDADE: CONTRADITÓRIO. PENSÃO: DEPENDÊNCIA ECONÔMICA.
I. - O Tribunal de Contas, no julgamento da legalidade de concessão de aposentadoria ou pensão, exercita o controle externo que lhe atribui a Constituição Federal, art. 71, III, no qual não está jungindo a um processo contraditório ou contestatório. Precedentes do STF. 
II. - Inaplicabilidade, no caso, da decadência do art. 54 da Lei 9.784/99. 
III. - Concessão da pensão julgada ilegal pelo TCU, por isso que, à data do óbito do instituidor, a impetrante não era sua dependente econômica. 
IV. - MS indeferido (destaque acrescido) .
16.	Desse modo, ante a ausência de omissão apontada pelo embargante no acórdão recorrido, devem os presentes embargos serem rejeitados, pelos fundamentos acima expostos.
17.	Reitero, derradeiramente, que os embargos de declaração são uma modalidade recursal que objetiva expungir da decisão embargada o vício da fundamentação, entendida como aquela advinda do próprio julgado e prejudicial à compreensão da causa, não cabendo como meio transverso de impugnar a fundamentação do acórdão original. 
TCU, Sala das Sessões Ministro Luciano Brandão Alves de Souza, em 3 de maio de 2022.
Ministro JOÃO AUGUSTO RIBEIRO NARDES 
Relator